臺灣臺北地方法院民事判決
111年度訴字第4277號
原      告  臺灣新光商業銀行股份有限公司

法定代理人  李增昌  
訴訟代理人  楊玓    
被      告  財政部國有財產署北區分署〔即曾映華(即曾廣平 
            之繼承人)之遺產管理人〕

法定代理人  郭曉蓉  
訴訟代理人  陳貞樺  
複  代理人  陳頤    
上列當事人間請求清償借款事件，本院於民國111年10月12日言
詞辯論終結，判決如下：
    主  文
被告應於管理被繼承人曾映華繼承被繼承人曾廣平之遺產範圍內
，給付原告新臺幣柒拾捌萬柒仟捌佰捌拾伍元，及如附表所示之
利息、違約金。
訴訟費用新臺幣捌仟伍佰玖拾元由被告於管理被繼承人曾映華繼
承被繼承人曾廣平之遺產範圍內負擔。
    事實及理由
一、原告主張：訴外人即被繼承人曾廣平於民國104年8月27日向
    伊申請借款新臺幣（下同）150萬元，並於104年8月28日將
    其名下之不動產設定最高限額抵押權（下稱系爭抵押權）予
    伊，雙方訂有借款契約書（下稱系爭借款契約），約定借款
    期間為同年8月31日起至111年8月31日止，利息按伊定儲利
    率指數加碼週年利率4.52%機動計息（違約時週年利率5.6%
    ），並自實際撥款日起，以每月為1期，依年金法平均攤還
    本息，倘遲延還本或付息，除按原約定借款利率計算遲延期
    間之遲延利息外，自逾期日起，在6個月以內部分，按上開
    利率10%，逾期超過6個月部分，按上開利率20%計付違約金
    ，每次違約狀態最高連續收取期數為9期。曾廣平於108年4
    月28日死亡，唯一繼承人即訴外人曾映華自108年4月30日起
    即未再依約繳納本息，曾廣平對伊之上開債務視為全部到期
    ，尚欠本金78萬7,885元未為清償，並應依約計付利息及違
    約金。嗣曾映華於109年1月31日死亡，臺灣基隆地方法院（
    下稱基隆地院）選任被告為曾映華之遺產管理人。爰依消費
    借貸契約之法律關係，請求被告清償上開所欠借款本金，及
    如附表所示之利息、違約金。並聲明：如主文第1項所示。
二、被告則以：伊經基隆地院以109年度司繼字第739號民事裁定
    （下稱司繼字裁定）選任為曾映華之遺產管理人後，依基隆
    地院110年度司家催字第2號裁定（下稱司家催字裁定）對其
    繼承人、債權人及受遺贈人為公示催告，嗣於110年4月21日
    刊報公告，對債權人公示催告之期限於111年6月21日始屆滿
    。伊係於曾映華死後始經選任為其遺產管理人，因此無從得
    知曾廣平生前之債權債務關係，應由原告依民事訴訟法第27
    7條負舉證責任。縱認曾廣平確與原告間有借貸關係存在，
    依民法第1181條、第230條規定，伊於公示催告期間不得清
    償曾廣平之債務，且原告上開公示催告期限屆滿後至起訴之
    日止，均未向伊申報請求債權清償，自無可歸責伊之事由，
    故伊不負遲延責任等語，資為抗辯。並聲明：原告之訴駁回
    。
三、得心證之理由
　　原告主張曾廣平於104年8月27日向其借款150萬元而成立系
    爭借款契約，其繼承人曾映華於曾廣平108年4月28日死亡後
    ，未依約繳納本息，債務已全部到期，曾映華又於109年1月
    31日死亡，經選任為遺產管理人之被告應於曾映華繼承曾廣
    平之遺產範圍內，如數返還並附加自108年4月30日起算之利
    息及違約金等情，被告雖不爭執其經司繼字裁定選任為曾映
    華之遺產管理人，並已依司家催字裁定為公示催告，但以前
    揭情詞為辯，茲查：
  ㈠原告主張曾廣平向其借款150萬元，其繼承人曾映華未依約繳
    納本息，該借款債務視為全部到期，尚欠本金78萬7,885元
    ，並應依約計付利息與違約金等節，業據其提出牌告利率異
    動查詢、借款契約書、戶籍謄本（除戶全部）、貸放明細歸
    戶查詢、動用/繳款記錄查詢等件為證（見本院卷第9至13頁
    、第19至22頁），且為被告所不爭執，自堪信原告之主張屬
    實。被告既為曾映華之遺產管理人，自應於管理曾映華繼承
    曾廣平之遺產範圍內負清償之責。
  ㈡被告固辯稱原告未於公示催告期間申報債權，且其於公示催
    告期滿前不得為清償，依法應不負遲延責任云云。惟按修正
    前民法第1181條原規定「被繼承人之債權人或受遺贈人，非
    於第1179條第1項第3款所定期間屆滿後，不得請求清償債權
    或交付遺贈物。」，嗣於74年6月3日已修正為：「遺產管理
    人非於第1179條第1項第3款所定期間屆滿後，不得對被繼承
    人之任何債權人或受遺贈人，償還債務或交付遺贈物」，並
    刪除原有「債權人不得請求清償債權」之規定；且依其立法
    理由記載：「本條應在限制遺產管理人，而不在限制債權人
    或受遺贈人行使請求權，蓋清償債務及交付遺贈物，原為繼
    承人之義務，遺產管理人不過因繼承人之有無不明代為履行
    義務」等語，可知遺產管理人於公示催告期間內不得對於任
    何債權人清償債務，係因於該催告期滿前，無從知悉是否尚
    有其他債權人或受遺贈人存在，基於公平受償原則，以公示
    催告使債權人及受遺贈人聲報債權、表明願受遺贈，而非限
    制債權人行使權利，更非謂其無須負遲延責任。又被繼承人
    之債權人縱未於民法第1179條第1項第3款規定所定期間內報
    明債權，依同法第1182條規定，亦僅係其受償次序劣後於已
    報明債權之債權人而已，並不得以此認其債權不存在。故原
    告雖未於公示催告期間報明債權，然其已於該期間內就系爭
    抵押權聲明參與分配（見本院卷第95至96頁），自仍可請求
    被告給付此段期間之利息及違約金，被告上開所辯云云，並
    不足採。
四、綜上所述，原告依消費借貸契約之法律關係，請求被告於管
    理曾映華繼承曾廣平之遺產範圍內，給付如附表所示之金額
    、利息及違約金，為有理由，應予准許。
五、本件事證已臻明確，兩造其餘攻擊、防禦方法及所提證據，
    經審酌後認予本件判決結果無影響，爰不逐一論列，併此敘
    明。
六、訴訟費用負擔之依據：民事訴訟法第78條。
中　　華　　民　　國　　111 　年　　10　　月　　31　　日
                  民事第六庭  審判長法  官  許純芳

                                    法  官　石珉千

                                    法  官  許柏彥
以上正本係照原本作成。
如對本判決上訴，須於判決送達後20日內向本院提出上訴狀。如
委任律師提起上訴者，應一併繳納上訴審裁判費。
中　　華　　民　　國　　111 　年　　11　　月　　3 　　日
                                    書記官  蔡庭復
附表：（時間：民國/幣別：新臺幣）　　　　　　　　　　　
請求金額 計息本金 利息計算期間及利率 違約金計算期間及方式 78萬7,885元 78萬7,885元 自108年4月30日起至清償日止，按週年利率5.6%計算 自108年6月1日起至109年11月30日止，按週年利率0.56%計算；自109年12月1日起至110年2月28日止，按週年利率1.12%計算